臺灣高等法院臺中分院刑事判決
111年度上訴字第1299號
上  訴  人  
即  被  告  顏兆佑


選任辯護人  黃俊昇律師
            歐優琪律師
上列上訴人即被告因違反毒品危害防制條例案件，不服臺灣彰化
地方法院110年度訴字第1096號中華民國111年3月31日第一審判
決（追加起訴及移送併辦案號：臺灣彰化地方檢察署110年度偵
字第9203、10353號起訴，及111年度偵字第47號移送併辦），提
起上訴，本院判決如下：
    主  文
上訴駁回。
    犯罪事實及理由
壹、本院審判範圍之說明：
一、按民國110年6月18日刑事訴訟法第348條修正施行前已繫屬
    於第一審或第二審法院之案件，在修正施行後始因上訴而繫
    屬於第二審或第三審法院者，應適用修正後規定以定其上訴
    範圍（最高法院110年度台上字第5375號、111年度台上字第
    1323號刑事判決意旨參照）。而上訴得明示僅就判決之刑、
    沒收或保安處分一部為之，修正後刑事訴訟法第348條第3 
    項定有明文。依該條項之立法說明：「為尊重當事人設定攻
    防之範圍，並減輕上訴審審理之負擔，容許上訴權人僅針對
    刑、沒收或保安處分一部提起上訴，其未表明上訴之認定犯
    罪事實部分，則不在第二審之審判範圍。如為數罪併罰之案
    件，亦得僅針對各罪之刑、沒收、保安處分或對併罰所定之
    應執行刑、沒收、保安處分，提起上訴，其效力不及於原審
    所認定之各犯罪事實，此部分犯罪事實不在上訴審審查範圍
    」等語。準此，上訴權人就下級審判決聲明不服提起上訴時
    ，依現行法律規定，得在明示其範圍之前提下，擇定僅就該
    判決之「刑」（包括宣告刑、執行刑）、「沒收」、「保安
    處分」等部分單獨提起上訴，而與修正前認為上開法律效果
    與犯罪事實及所犯罪名處於絕對不可分之過往見解明顯有別
    。此時上訴審法院之審查範圍，將因上訴權人行使其程序上
    之處分權而受有限制，除與前揭單獨上訴部分具有互相牽動
    之不可分關係、為免發生裁判歧異之特殊考量外，原則上不
    再實質審查下級審法院所認定之犯罪事實，亦即應以下級審
    法院所認定之犯罪事實，作為審認其所諭知「刑」、「沒收
    」、「保安處分」是否違法不當之判斷基礎。
二、本案係由上訴人即被告顏兆佑（下稱被告）檢附具體理由提
    起上訴，檢察官則未於法定期間內上訴。而依被告所提刑事
    上訴理由狀、被告與辯護人於本院準備程序及審判期日陳述
    之上訴範圍，均表明被告係因認為原判決之量刑過重而提起
    上訴，並①請求不依累犯規定加重其刑、②請求依毒品危害防
    制條例第17條第1項規定減輕其刑及③請求依刑法第59條酌減
    其刑等語（見本院卷第27至31、87、162頁），是被告之上
    訴意旨已明示僅就原判決所諭知之「刑」部分提起上訴，而
    未對原判決之犯罪事實及沒收部分聲明不服，依前揭說明，
    本院僅須就原判決所諭知之「刑」有無違法不當進行審理。
    至於原判決關於犯罪事實之認定、沒收及其證據取捨（本案
    並未諭知保安處分），因與本案「刑」之判斷尚屬可分，且
    不在被告明示上訴範圍之列，即非本院所得論究。是本院自
    應以原審所認定之犯罪事實為前提，據以衡量被告針對量刑
    結果不服之上訴理由是否可採，合先敘明。
貳、本案據以審查量刑是否妥適之原判決所認定犯罪事實：
　　顏兆佑明知大麻係毒品危害防制條例第2條第2項第2款所列
    之第二級毒品，不得為製造毒品之用而栽種大麻，竟與陳佳
    新（業經原審判處罪刑確定）共同基於製造第二級毒品大麻
    之犯意聯絡，自110年2月至3月間之某日起，由陳佳新向「
    星城ONLINE」遊戲之不詳網友，以每株要價新臺幣（下同）
    1,500元之價格取得大麻幼苗3株後，並以顏兆佑所承租之位
    於彰化縣○○鄉○○路0段00號透天房屋3樓作為栽種大麻之場所
    （下稱涉案地點），顏兆佑、陳佳新並分別至大賣場或在網
    路上陸續購買如附表編號9至34所示之種植大麻設備，在涉
    案地點以插扞法方式成株，再以燈光照射及灑水方式使之茁
    壯，並共同分擔房租、水電費。待至前揭大麻植株於110年7
    月間不詳時間成熟開花後，顏兆佑與陳佳新即以人工方式裁
    剪大麻葉、花，並以自然風乾方式將前揭裁剪之大麻葉、花
    乾燥後，製成第二級毒品大麻菸草成品。嗣於110年8月3日1
    7時50分許，為警持搜索票前往上址實施搜索，當場查扣大
    麻植株282株、如附表所示之物，及自大麻植株加工採集而
    得之菸葉1袋（屬大麻成品，淨重115.70公克，驗餘淨重115
    .58公克）。
參、論罪說明：
一、核被告所為，係犯毒品危害防制條例第4條第2項之製造第二
    級毒品罪。被告持有大麻種子、意圖供製造而栽種大麻之低
    度行為，分別為其栽種大麻、製造大麻之高度行為所吸收；
    又被告製造後持有大麻成品之行為，為其製造行為之當然結
    果，均不另論罪。
二、被告與陳佳新間就上開犯行，犯意聯絡及行為分擔，為共同
    正犯。
三、臺灣彰化地方檢察署（下稱彰化地檢署）檢察官移送併辦之
    犯罪事實【彰化地檢署111年度偵字第47號移送併辦意旨書
    （見訴1046卷第157至159頁）】，乃與本案追加起訴之犯罪
    事實相同，屬事實上同一之案件，本院自應併予審理，附此
    敘明。
肆、刑之加重或減輕：
一、是否依累犯規定加重其刑之說明：
　㈠被告前因施用第二級毒品案件，經臺灣新北地方法院以105年
    度簡字第4885號判決判處有期徒刑3月，於105年11月24日易
    科罰金執行完畢等情，有臺灣高等法院被告前案紀錄表（見
    本院卷第59至64頁）在卷可憑，且為被告所承認（見本院卷
    第175頁）。而本案被告製造第二級毒品之行為時，距上述
    徒刑執行完畢，未逾5年，足認被告確係於上述徒刑執行完
    畢後，5年以內故意再犯本案有期徒刑以上之罪，構成累犯
    。
　㈡被告有前述構成累犯之事實，及被告有刑罰反應力薄弱及特
    別惡性之情，業經檢察官於本院審理時具體指明，並主張應
    依累犯規定加重其刑（經本院卷第175至177頁）。經斟酌被
    告前案亦屬違反毒品危害防制條例之行為，被告於前案所受
    徒刑執行完畢後，仍未能記取教訓，再次違反毒品危害防制
    條例而為本案製造第二級毒品行為，足見被告對刑罰反應力
    薄弱，又被告無視國家對於杜絕毒品危害之禁令，製造第二
    級毒品行為，對社會治安有潛在危險性，具有特別之惡性，
    且因此加重其刑，並不致生行為人所受之刑罰超過其所應負
    擔罪責及其人身自由因此有遭受過苛之侵害，而不符憲法罪
    刑相當原則或牴觸憲法第23條比例原則之情形，依前揭說明
    ，除法定刑為無期徒刑部分，依刑法第65條第1項規定不得
    加重外，其餘法定刑為有期徒刑及罰金部分，自應依刑法第
    47條第1項規定各加重其刑。是被告及辯護意旨主張：不應
    依累犯規定加重其刑云云（見本院卷第27至29、177頁），
    尚非可採。
二、按犯毒品危害防制條例第4條至第8條之罪於偵查及歷次審判
    中均自白者，減輕其刑，毒品危害防制條例第17條第2項定
    有明文。查被告就本案製造第二級毒品之犯行，於警詢、偵
    訊、原審及本院均自白犯罪（見偵9245卷第210至211頁；偵
    9203卷第463、516、525頁；訴1096卷第31、114頁；本院卷
    第87、98至99、175頁），自應依毒品危害防制條例第17條
    第2項規定，減輕其刑，並除法定刑為無期徒刑外，均依法
    先加後減之。　　
三、是否得適用毒品危害防制條例第17條第1項規定減輕其刑之
    說明：　　
　㈠被告及辯護意旨雖謂：警方係直至被告於110年8月4日製作第
    2次調查筆錄時供出其毒品來源為陳佳新，始知本案大麻係
    陳佳新提供並種植，由卷附被告與陳佳新之對話紀錄截圖，
    無法看出陳佳新與本案大麻有何關聯，倘非被告供出，警方
    無從得知陳佳新為本件大麻供應者及共犯，並於110年8月4
    日簽發陳佳新之拘票而查獲陳佳新，被告應有毒品危害防制
    條例第17條第1項減刑規定之適用云云（見本院卷第29至30
    、87、103、178、183至185頁）。
　㈡惟按毒品危害防制條例第17條第1項規定之「供出毒品來源，
    因而查獲其他正犯或共犯者」，係指犯罪行為人供出毒品來
    源之對向性正犯，或與其具有共同正犯、共犯（教唆犯、幫
    助犯）關係之毒品由來之人的相關資料，使調查或偵查犯罪
    之公務員得據以對之發動調查或偵查程序，並因此而確實查
    獲其人、其犯行者，始屬之；而所稱「因而查獲」，則係指
    被告詳實供出毒品來源之具體事證，因而使有偵查（或調查
    ）犯罪職權之公務員知悉而對之發動偵查（或調查），並因
    而查獲而言。
　㈢查陳佳新被檢警查獲之經過係：①彰化縣警察局員林分局（下
    稱員林分局員警）於110年4月及6月接獲檢舉情資，指稱陳
    佳新等人有種植大麻植株之犯行，經員林分局員警調查後，
    於110年7月28日報請彰化地檢署檢察官指揮偵辦【該署110
    年度他字第1828號 】，員林分局員警當時已查知陳佳新種
    植大麻植株之地點為「彰化縣○○鄉○○路0段00號」（即涉案
    地點），並依檢察官指示持續監控該地點；②適彰化縣警察
    局北斗分局（下稱北斗分局）員警於110年7月間亦接獲檢舉
    情資，指稱上址透天厝之承租人即被告疑似在上址栽種、製
    造大麻毒品，另報請彰化地檢署檢察官指揮偵辦，並於110
    年8月3日至上址實施搜索而查獲被告；③員林分局員警持續
    監控上址之過程中，因北斗分局已對上址執行搜索，檢察官
    乃指揮員林分局員警於110年8月4日對陳佳新執行拘提並實
    施搜索，因而查獲陳佳新涉嫌製造第二級毒品；④被告為北
    斗分局員警查獲後，雖於接受北斗分局員警詢問時有供述其
    所栽種之大麻係陳佳新所有之情，然因陳佳新涉案部分已由
    檢察官指揮員林分局員警偵辦中，故北斗分局員警並未參與
    查緝陳佳新涉案部分等情，有彰化地檢署111年6月27日彰檢
    原正110偵9245字第1119026877號函（見本院卷第121頁）、
    111年7月8日彰檢原正110他1828字第1119028878號函暨附件
    資料【含檢察官之說明、110年7月28日員林分局偵查報告、
    上址之自來水計費一覽表及繳費一覽表、員林分局蒐證照片
    、檢舉筆錄】（見本院卷第131至153頁）、陳佳新之警詢筆
    錄（員林分局警卷5至6頁）、員林分局搜索扣押筆錄及扣押
    物品目錄表（見員林分局警卷第23至27頁）、北斗分局111
    年7月5日北警分偵字第1110014189號函暨所附員警職務報告
    （見本院卷第125至128頁）在卷可稽。足見被告雖有對北斗
    分局員警供述毒品來源之情，但員林分局員警在此之前，早
    已知悉陳佳新在上址種植大麻植株之情，並依檢察官指示持
    續監控中，陳佳新涉嫌製造第二級毒品部分係由檢察官指揮
    員林分局員警偵辦查獲，北斗分局員警並未參與此部分之查
    緝。由上開說明可知，檢警人員並非因被告之供述而對陳佳
    新發動偵查（或調查）因而查獲陳佳新，被告不符合毒品危
    害防制條例第17條第1項規定之情形，自無從適用該規定減
    輕其刑。是被告及辯護意旨請求依毒品危害防制條例第17條
    第1項規定減輕其刑云云，亦非可採。　　
四、是否依刑法第59條規定酌減其刑之說明：
　㈠被告及辯護意旨雖謂：被告係因身體病痛導致暫時無法外出
    工作之故，係為了補貼家中生計始不得已接受陳佳新提議而
    為本件行為，且被告除有妻兒須扶養外，其父母近年因高血
    壓及痛風等疾病，亦須被告承擔原生家庭之經濟重擔及看護
    責任，於客觀上顯然足以引起一般同情，其犯罪之情狀顯可
    憫恕，請求依刑法第59條規定酌減其刑云云（見本院卷第30
    至31、178、185至187頁）。
　㈡惟按刑法第59條之得酌量減輕其刑者，必須犯罪另有特殊之 
    原因與環境等情，而在客觀上足以引起一般同情，認為即予
    宣告法定最低度刑期猶嫌過重者，始有其適用。而本案被告
    所犯製造第二級毒品罪之最輕法定本刑為「10年以上有期徒
    刑」，且被告雖有應依刑法第47條第1項（累犯）規定加重
    其刑（僅就無期徒刑外之法定刑部分加重）之情，但已得依
    毒品危害防制條例第17條第2項（偵審自白）規定減輕其刑
    。是以，須於認就被告所犯上開製造第二級毒品罪如量處先
    依刑法第47條第1項（累犯）規定加重其刑，再依毒品危害
    防制條例第17條第2項規定減輕其刑之最低刑度後，尤嫌過
    重時，始有刑法第59條規定適用之餘地。
　㈢本院斟酌大麻為政府列管之第二級毒品，對社會秩序及國民
    健康危害甚鉅，被告為智識健全之成年人，對政府嚴格查緝
    製造毒品行為，自無不知之理，竟為本案製造第二級毒品之
    犯行，且警方在現場查扣之大麻植株共282株、自大麻植株
    加工採集而得之菸葉1袋（屬大麻成品）驗餘淨重115.58公
    克，所生危害非輕，實難認其犯行於客觀上足以引起一般同
    情，且對照被告所犯製造第二級毒品罪，於依刑法第47條第
    1項（累犯）及毒品危害防制條例第17條第2項（偵審自白）
    規定，依法先加重再減輕其刑後，並無即予宣告法定最低度
    刑期（即有期徒刑5年1月）猶嫌過重，堪認情輕法重或刑罰
    過苛而顯可憫恕之情，自無適用刑法第59條規定酌量減輕其
    刑之餘地。是被告及辯護意旨請求依刑法第59條規定酌減其
    刑云云，亦不足採。
伍、上訴駁回之說明：
一、被告上訴意旨雖謂：①被告所之罪不應依累犯規定加重其刑
    ；②被告有供述其毒品來源為陳佳新，應依毒品危害防制條
    例第17條第1項規定減輕其刑；③請再依刑法第59條規定酌減
    其刑；④原審量刑過重云云。
二、惟查：
　㈠前揭上訴意旨①、②、③部分，均非可採，業如前述【詳參前揭
    關於刑之加重或減輕部分的說明】。
　㈡按刑罰之量定，屬法院自由裁量之職權行使，應審酌刑法第 
    57條所列各款事由及一切情狀，為酌量輕重之標準，並非漫
     無限制；量刑輕重係屬事實審法院得依職權自由裁量之事
    項 ，苟已斟酌刑法第57條各款所列情狀而未逾越法定刑度
    ，不 得遽指為違法；且在同一犯罪事實與情節，如別無其
    他加重 或減輕之原因，下級審量定之刑，亦無過重或失輕
    之不當情 形，則上級審法院對下級審法院之職權行使，原
    則上應予尊 重。查本案原審就被告所犯製造第二級毒品罪
    ，適用刑法第47條第1項（累犯）及毒品危害防制條例第17
    條第2項（偵審自白）規定加減其刑（除法定刑為無期徒刑
    部分，依法不得加重外，依法先加後減）後，審酌被告與陳
    佳新共同製造大麻，係由陳佳新購入培育之大麻幼苗，被告
    承租涉案地點，陳佳新之可責性略高於被告，被告為警查獲
    時，全家（與妻、子）一起住在上址大麻栽植的透天厝內，
    及被告於辯護意旨自陳其罹患皮膚病、配偶無業、有兩歲半
    及一歲半之子女需扶養、從事板模工作之薪資狀況、父親患
    有心臟方面疾病、母親患有高血壓等一切情狀，量處有期徒
    刑5年4月。顯已本於被告之責任為基礎，綜合全案卷證資料
    ，具體斟酌刑法第57條各款所規定之量刑因子，且於量刑理
    由詳加說明，並無濫用量刑權限，亦無判決理由不備，或其
    他輕重相差懸殊等量刑有所失出或失入之違法或失當之處，
    原審就被告所犯之罪所處之刑，尚屬妥適，並無違誤，自應
    予維持。況查原審就被告所犯製造第二級毒品罪所處之刑【
    判處有期徒刑5年4月】，已屬在法定刑（最輕法定本刑為「
    10年以上有期徒刑」）範圍內，依刑法第47條第1項（累犯
    ）及毒品危害防制條例第17條第2項（偵審自白）規定加減
    其刑（除法定刑為無期徒刑部分，依法不得加重外，依法先
    加後減）後，為低度量刑，難認有何過重情事。是被告上訴
    意旨指摘原審量刑過重，請求再從輕量刑云云【前揭上訴意
    旨④部分】，亦非可採。
三、綜上所述，被告明示僅就原判決之刑部分提起一部上訴，並
    以前開情詞主張原判決所為量刑不當，均非可採，其上訴為
    無理由，應予駁回。　　
據上論結，應依刑事訴訟法第368條，判決如主文。
本案經檢察官鄭積揚追加起訴，檢察官陳鼎文移送併辦，檢察官
謝謂誠到庭執行職務。
中　　華　　民　　國　　111 　年　　7 　　月　　28　　日
                  刑事第四庭    審判長法　官　蔡名曜
                                      法　官　邱鼎文
                                      法　官　黃玉琪
以上正本證明與原本無異。
如不服本判決應於收受送達後20日內向本院提出上訴書狀，其未
敍述上訴理由者，並得於提起上訴後20日內向本院補提理由書(
均須按他造當事人之人數附繕本)「切勿逕送上級法院」。因疫
情而遲誤不變期間，得向法院聲請回復原狀。

                                     書記官  林姿妤
　　　　　　　　　　　　　　　　　　 
中　　華　　民　　國　　111 　年　　7 　　月　　28　　日
【附表】
編號 物品名稱 數量      是否與本案有關 1 電腦設備 (電腦主機) 1台 陳佳新稱與本案無關；員警職務報告亦說明此扣案物查無與本案有關事證（見訴1046卷第100、193頁）。 2 電腦設備 (Acer筆電) 1台 陳佳新稱與本案無關；員警職務報告亦說明此扣案物查無與本案有關事證（見訴1046卷第100、193頁）。 3 電子產品 (IPHONE 6S PLUS金色) 1台 被告稱此扣案物為其所有，曾聯絡本案事務，且經警檢視其中有討論栽植方式之內容（見訴1046卷第101、193頁）。 4 電子產品 (IPHONE XR 白色) 1台 被告稱此扣案物為其所有，曾聯絡本案事務，且經警檢視其中有討論栽植方式之內容（見訴1046號卷第101、193頁）。 5 電子產品 (電風扇) 2台 陳佳新稱與本案無關（見訴1046卷第100頁），且無法證明與本案關連性。 6 電子產品 (電熱扇) 2台 陳佳新稱與本案無關（見訴1046卷第100頁），且無法證明與本案關連性。 7 電子產品 (空氣清淨機) 1台 陳佳新稱與本案無關（見訴1046卷第100頁），且無法證明與本案關連性。 8 電子產品 (路由器) 1台 陳佳新稱與本案無關，員警職務報告亦說明此扣案物查無與本案相關事證（見訴1046卷第100、193頁）。 9 照明設備組（含計時器） 3組 供栽植、製造大麻使用。 10 LED燈具 3組 供栽植、製造大麻使用。 11 電子產品 (電源控制器) 1台 供栽植、製造大麻使用。 12 照明遙控燈組（含電源計時器2個） 14組 供栽植、製造大麻使用。 13 灑水器 4個 供栽植、製造大麻使用。 14 植物用殺蟲劑 3個 供栽植、製造大麻使用。 15 植物用殺蟲劑 1包 供栽植、製造大麻使用。 16 營養液 1個 供栽植、製造大麻使用。 17 營養液空瓶 1個 供栽植、製造大麻使用。 18 噴燈 3組 供栽植、製造大麻使用。 19 打火機 1個 供栽植、製造大麻使用。 20 老虎鉗 2支 供栽植、製造大麻使用。 21 溫度計 3個 供栽植、製造大麻使用。 22 螺絲起子 1支 供栽植、製造大麻使用。 23 剪刀 5支 供栽植、製造大麻使用。 24 滴管 1支 供栽植、製造大麻使用。 25 大中小花盆 1批 供栽植、製造大麻使用。 26 育苗盤 2個 供栽植、製造大麻使用。 27 乾燥鐵桶及卡式爐 1個 供栽植、製造大麻使用。 28 植物塑形鋁線 1批 供栽植、製造大麻使用。 29 尖嘴鉗 1支 供栽植、製造大麻使用。 30 塑膠桶 1個 供栽植、製造大麻使用。 31 植栽用乾草 8包 供栽植、製造大麻使用。 32 燈架 1組 供栽植、製造大麻使用。 33 肥料 2袋 供栽植、製造大麻使用。 34 營養素 1包 供栽植、製造大麻使用。